ACORDAO-COMPLETO-2507187

ACÓRDÃO 13357/2021 ATA 32/2021 - PRIMEIRA CÂMARA

VISTOS, relatados e discutidos estes autos que tratam de pedido de reexame interposto pela Sra. Maria das Dôres Barros Fernandes em face do Acórdão 1878/2019-TCU-Primeira Câmara, por meio do qual esta Corte de Contas considerou ilegal o ato de aposentadoria emitido em favor da recorrente;
ACORDAM os ministros do Tribunal de Contas da União, reunidos em Sessão da 1ª Câmara, ante as razões expostas pelo relator e com fundamento nos arts. 33 e 48 da Lei 8.443/1992, em:
9.1. conhecer do presente pedido de reexame para, no mérito, negar-lhe provimento;
9.2. encaminhar cópia desta deliberação à recorrente e à Universidade Federal do Ceará.

Pedido de reexame interposto em face de decisão que considerou ilegal o ato de aposentadoria emitido em favor da recorrente.

Primeira Câmara

Universidade Federal do Ceará.

3. Recorrente: Maria das Dôres Barros Fernandes (XXX.630.463-XX).

13.1. Ministros presentes: Walton Alencar Rodrigues (Presidente), Benjamin Zymler, Vital do Rêgo (Relator) e Jorge Oliveira.
13.2. Ministro-Substituto presente: Augusto Sherman Cavalcanti.

VITAL DO RÊGO

Ministro Walton Alencar Rodrigues.

Adoto como relatório, com os devidos ajustes de forma, a instrução elaborada no âmbito da Secretaria de Recursos (peça 82) , com a qual se manifestou de acordo o corpo gerencial daquela unidade técnica especializada (peça 83) , a seguir transcrita:
INTRODUÇÃO
1.	Trata-se de pedido de reexame (peça 52) interposto pela Sra. Maria das Dôres Barros Fernandes, ex-servidora da UFC, contra o Acórdão 1878/2019-TCU-Primeira Câmara, Relator Ministro Walton Alencar Rodrigues (peça 10) .
1.1. A deliberação recorrida apresenta o seguinte teor:
Os Ministros do Tribunal de Contas da União ACORDAM, por unanimidade, com fundamento no art. 71, incisos III e IX, da Constituição Federal de 1988, c/c os arts. 1º, inciso V, 39, inciso II, e 45, caput, da Lei 8.443/1992, e ainda com os arts. 143, inciso II, parte final, 260, § 1º, e 262, caput e § 2º, do Regimento Interno/TCU, bem assim com as Súmulas/TCU 276 e 279, em:
a) considerar ilegais os atos de concessão de aposentadoria a Maria da Conceição Furtado Lancia, Maria das Dores Barros Fernandes, Marilza Felix Narciso de Souza, Marta Angelica de Lima Silva, Marta Célia de Castro Araújo, e negar os seus registros, em decorrência da inclusão de parcela judicial de 28,86%, na base de cálculo dos proventos; 
b) dispensar a devolução dos valores indevidamente recebidos de boa-fé pelos interessados, nos termos da Súmula 106 desta Corte; 
c) fazer as determinações especificadas nos subitens 1.7 e 1.8. 
1. Processo TC-Processo 033.238/2018-9 (APOSENTADORIA) 
1.1. Interessados: Maria da Conceição Furtado Lancia (XXX.748.003-XX) ; Maria das Dores Barros Fernandes (XXX.630.463-XX) ; Marilza Felix Narciso de Souza (XXX.830.463-XX) ; Marta Angelica de Lima Silva (XXX.179.663-XX) ; Marta Célia de Castro Araújo (XXX.101.543-XX) 
1.2. Órgão/Entidade: Universidade Federal do Ceará 
1.3. Relator: Ministro Walton Alencar Rodrigues 
1.4. Representante do Ministério Público: Procurador Marinus Eduardo De Vries Marsico 
1.5. Unidade Técnica: Secretaria de Fiscalização de Pessoal (SEFIP) . 
1.6. Representação legal: não há. 
1.7. Determinar à Fundação Universidade Federal do Ceará que: 
1.7.1. faça cessar os pagamentos decorrentes dos atos impugnados, comunicando ao TCU, no prazo de 15 (quinze) dias, as providências adotadas, nos termos dos arts. 261 e 262, caput, do Regimento Interno do TCU, 8º, caput, da Resolução - TCU 206/2007 e 15, caput, da Instrução Normativa - TCU 55/2007; 
1.7.2. emita novos atos, livres da irregularidade apontada, submetendo-os ao TCU, pelo Sistema de Apreciação e Registro de Atos de Admissão e Concessões (Sisac) , no prazo de 30 (trinta) dias, nos termos dos arts. 262, § 2º, do Regimento Interno do TCU, e 15, § 1º, da Instrução Normativa - TCU 55/2007; 
1.7.3. informe aos interessados o teor da presente deliberação, esclarecendo-lhes que, no caso de não provimento de recurso eventualmente interposto, deverão ser repostos os valores recebidos após a ciência do acórdão pelo órgão de origem; 
1.7.4. no prazo de 30 (trinta) dias, contados da ciência da decisão, envie a este Tribunal documento comprobatório de que os interessados cujos atos foram impugnados estão cientes da presente deliberação; 
1.8. Determinar à Sefip que monitore o cumprimento das determinações supramencionadas. 
HISTÓRICO
2.	A aposentadoria da recorrente foi julgada ilegal em decorrência do pagamento de parcelas judiciais referentes a planos econômicos. As seguintes considerações motivaram o julgamento pela ilegalidade, nos termos do excerto do Acórdão recorrido, a seguir transcrito (peça 10) :
Trata-se de atos de concessão de aposentadoria emitidos pela Universidade Federal do Ceará em favor dos ex-servidores Maria da Conceição Furtado Lancia, Maria das Dores Barros Fernandes, Marilza Felix Narciso de Souza, Marta Angelica de Lima Silva, Marta Célia de Castro Araújo, submetidos à apreciação do TCU com fundamento no artigo 71, inciso III, da CRFB/1988. 
Considerando que, ao analisar os atos em epígrafe, a unidade técnica identificou, como irregularidade, o pagamento da parcela judicial de 28,86% (Maria da Conceição Furtado Lancia, R$ 889,30; Maria das Dores Barros Fernandes, R$ 322,08; Marilza Felix Narciso de Souza, R$ 632,63; Marta Angelica de Lima Silva, R$ 616,27; Marta Célia de Castro Araújo, R$ 638,45) ; 
Considerando que o percentual se refere à diferença entre o reajuste concedido aos servidores públicos federais e o concedido aos militares por meio da Lei 8.622/1993; 
Considerando que, inicialmente, inúmeros servidores conseguiram o pagamento desse percentual de 28,86% mediante decisões judiciais favoráveis, como no caso ora apreciado; 
Considerando que a Medida Provisória 1.704, de junho de 1998 (atual MP 2.169-43, de 24/8/2001) , estendeu a diferença de 28,86% a todos os servidores públicos civis da Administração Federal; 
Considerando que as carreiras de servidores públicos já foram reestruturadas por lei após a referida medida provisória, o que inclui novas tabelas remuneratórias; 
Considerando que não representa afronta à coisa julgada a decisão posterior deste Tribunal que afaste pagamentos oriundos de sentenças judiciais cujo suporte fático de aplicação já se tenha exaurido, como decidido pelo Supremo Tribunal Federal no RE 596.663/RJ; 
Considerando o Enunciado de Súmula 279, desta Corte: "As rubricas referentes a sentenças judiciais, enquanto subsistir fundamento para o seu pagamento, devem ser pagas em valores nominais, sujeitas exclusivamente aos reajustes gerais do funcionalismo, salvo se a sentença judicial dispuser de outra forma"; 
Considerando também o Enunciado de Súmula 276, do TCU: "As vantagens da estrutura remuneratória anterior não se incorporam à atual, exceto quando expressamente consignadas em lei superveniente"; 
Considerando que a referida parcela judicial já deveria ter sido absorvida pelos acréscimos remuneratórios das carreiras dos interessados, consoante as fichas financeiras à peça 7; 
Considerando que os atos ora examinados deram entrada no TCU há menos de cinco anos, não sendo necessária a oitiva prévia dos interessados, consoante o atual entendimento desta Corte (Acórdão 587/2011-TCU-Plenário) e do STF (Súmulas Vinculante no 3 e MS 25.116) ; 
Considerando, finalmente, os pareceres da Sefip e do Ministério Público junto a este Tribunal pela ilegalidade dos atos em referência, em face da irregularidade apontada nos autos, envolvendo questão jurídica de solução já compendiada em enunciados da Súmula da Jurisprudência do TCU, circunstância que confere ao relator a faculdade de submeter o processo à deliberação do Tribunal mediante relação, nos termos do art. 143, inciso II, parte final, do Regimento Interno/TCU. 
Os Ministros do Tribunal de Contas da União ACORDAM, por unanimidade, com fundamento no art. 71, incisos III e IX, da Constituição Federal de 1988, c/c os arts. 1º, inciso V, 39, inciso II, e 45, caput, da Lei 8.443/1992, e ainda com os arts. 143, inciso II, parte final, 260, § 1º, e 262, caput e § 2º, do Regimento Interno/TCU, bem assim com as Súmulas/TCU 276 e 279, em:
a) considerar ilegais os atos de concessão de aposentadoria a Maria da Conceição Furtado Lancia, Maria das Dores Barros Fernandes, Marilza Felix Narciso de Souza, Marta Angelica de Lima Silva, Marta Célia de Castro Araújo, e negar os seus registros, em decorrência da inclusão de parcela judicial de 28,86%, na base de cálculo dos proventos; 
b) dispensar a devolução dos valores indevidamente recebidos de boa-fé pelos interessados, nos termos da Súmula 106 desta Corte; 
c) fazer as determinações especificadas nos subitens 1.7 e 1.8. 
ADMISSIBILIDADE
3.	Reitera-se o exame de admissibilidade realizado pelo Sar/Serur (peça 69) , que opinou pelo conhecimento do recurso, nos termos do artigo 48 da Lei 8.443/1992, c/c os artigos 285 e 286, parágrafo único, do RI/TCU, suspendendo-se os efeitos das alíneas "a" e "c" e dos subitens 1.7, 1.7.1 e 1.7.2 do Acórdão 1878/2019-TCU-Primeira Câmara em relação à recorrente. O Excelentíssimo Senhor Ministro Vital do Rêgo, mediante despacho de peça 72, concordou com esta unidade técnica.
MÉRITO	
4. Delimitação
4.1.	Constitui objeto do presente pedido de reexame definir se o acórdão recorrido violou a coisa julgada.
4.2.	Em recurso com os mesmos argumentos, apresentados pelo mesmo causídico, esta unidade técnica apresentou o seguinte arrazoado (peça 45) , que trata com propriedade todas as alegações trazidas pelo advogado da recorrente:
Da coisa julgada
5.1. As recorrentes aduzem que a decisão ora recorrida viola a coisa julgada, com base nos seguintes argumentos:
5.2. A manutenção do pagamento da aludida parcela (28,86%) após a sua implantação e até os dias de hoje, tem fundamento em decisões proferidas pelo colendo Tribunal Regional Federal da 5º Região, nos autos da Ação Ordinária nº 0010986-35.2010.4.05.8100 - 1º vara Federal do Ceará, ou em recursos a ela inerentes.
5.3. O TRF-5, em recursos manejados contra as decisões da referida Ação Ordinária, proferiu decisões/acórdãos determinando expressamente a manutenção do pagamento da aludida parcela de 28,86%. 
5.4. Ainda em relação ao referido AGTR nº 125.797/CE (0007240- 44.2012.4.05.000) , anote-se que a UFC manejou Recurso Especial contra o acórdão da Primeira Turma do Regional, mas, embora tenha sido admitido na origem, no STF, a eminente Ministra Assusete Magalhães decidiu não conhecer do Recurso Especial nº 1.497.934-CE, interposto pela UFC, tendo esta decisão transitado em Julgado em 29 de agosto de 2018.
Análise:
5.5. Importante ressaltar que, há muito, esta Corte de Contas, por suas duas Câmaras e Plenário, vem se posicionando contra a incorporação ad aeternum de valores decorrentes de sentenças judiciais que reconheceram o direito à percepção de determinados percentuais relativos a planos econômicos, sendo farta a jurisprudência no sentido de que tais parcelas não devem perpetuar-se em face de reajustes e reestruturações salariais subsequentes (Decisões 138/2001 - Plenário, 117/2002 - 2ª Câmara, 118/2002 - 2ª Câmara, Acórdão 398/2004-TCU-Plenário, 1910/2003 - 1ª Câmara, 2169/2003 - 1ª Câmara, 4661/2012 - 1ª Câmara, dentre outros) .
5.6. Convém rememorar que as parcelas judiciais referentes a planos econômicos (IPC de junho/87: Plano Bresser - 26,06%, URP de fevereiro de 89: Plano Verão - 26,05%; IPC de março/90: Plano Collor - 84,32, dentre outros) derivam de diplomas legais que trataram de política salarial dos servidores, estabelecendo a recomposição de perdas inflacionárias. Todavia, referidos reajustes consubstanciavam-se em antecipações salariais que seriam compensadas na data-base seguinte da categoria, v.g. art. 8º do Decreto-lei 2.335/1987. Art. 5º da Lei 7.730/1989, arts. 3º e 5º da Lei 7.788/1989 e arts. 5º e 9º da Lei 8.030/1990.
5.7. Assim, a razão dos reajustes foi tão-somente garantir a antecipação legítima da data-base, a fim de evitar o aviltamento salarial dos servidores públicos, tendo em vista as altas taxas inflacionárias do período, compensando-se esta antecipação na data-base da categoria.
5.8. Ocorre, no entanto, que, em face da edição de inúmeros planos econômicos, com a consequente alteração de metodologia de revisão geral dos salários, os servidores buscaram o judiciário, o que culminou em decisões que reconheceram o direito à percepção de determinados percentuais.
5.9. Entretanto, com o fim de dirimir as controvérsias sobre a matéria, o Supremo Tribunal Federal, ao apreciar a Ação Direta de Inconstitucionalidade 694-1, deixou assente que os atos que implicaram reposições salariais mostravam-se inconstitucionais, ante a inexistência de direito adquirido frente a superveniência de planos econômicos.
5.10. Com base nessa orientação, o Tribunal Superior do Trabalho - TST editou a Súmula 322, afirmando que os pagamentos de direitos reconhecidos em sentença judicial, relativos a gatilhos salariais e URP, deve limitar-se, no tempo, à data-base seguinte à que serviu de referência ao julgado, momento em que as perdas inflacionárias ocorridas no período restariam devidamente equacionadas. 
5.11. Destaca-se, ainda, o pronunciamento daquela Casa nos autos de Embargos em Recurso de Revista TST-E-RR 88034/93-8:
No silêncio da sentença exeqüenda a propósito do limite temporal do reajuste com base na URP, impõe-se a limitação à data-base seguinte, nos termos do enunciado 322/TST, tendo em vista que o acerto na data-base decorre de disposição de ordem pública inserida na própria lei salarial e calcada no princípio do 'non bis in idem'. Trata-se, assim, de norma imperativa e cogente, de inderrogabilidade absoluta, sob pena de comprometimento da 'política salarial' estabelecida. Recurso de embargos de que não se conhece por ofensa ao art. 5º, inciso XXXVI, da Carta Magna (coisa julgada) .
5.12. Assim, a menos que a sentença judicial expressamente declare que a incorporação de antecipações salariais resultantes de planos econômicos deva extrapolar a data-base fixada em lei, com a determinação da incorporação ad aeternum do percentual nos vencimentos dos servidores, o que não se constatou no presente caso, não apresenta afronta à coisa julgada o zelo deste Tribunal para que se dê às decisões judiciais o cumprimento nos seus estritos termos, afastando os pagamentos indevidos. A incorporação definitiva por ato administrativo desborda os limites objetivos da coisa julgada e acaba por criar vantagens ou gratificações, o que é juridicamente impossível.
5.13. Transcreve-se, ainda, trecho do Voto do Exmo. Ministro Walton Alencar Rodrigues, condutor do Acórdão 6739/2010-TCU-Primeira Câmara, por meio do qual aborda questões relacionadas a pagamentos feitos a servidores ativos ou inativos com base em sentença judicial já transitada em julgado que perdeu o suporte fático de quando prolatada:
No Acórdão 1873/2010, referente ao TC Processo 008.913/2009-8, a Primeira Câmara já dispôs sobre o tema nos seguintes termos:
'A Constituição Federal não confere à coisa julgada proteção maior do que a que atribui ao direito adquirido. Ambos os institutos estão amparados pelo mesmo regime de proteção que os resguarda dos efeitos da legislação superveniente, mas encontra limites na conhecida fórmula, tantas vezes reiterada pelo STF, no sentido de que não há direito adquirido a regime jurídico. 
Essa orientação aplica-se também em relação à coisa julgada, uma vez que esta nada mais é que uma das causas ou fontes geradoras do direito adquirido. 
A coisa julgada é limitada pela situação jurídica sob cuja órbita se configurou. O STF expressamente reconhece a limitação temporal da eficácia da coisa julgada, em face à alteração do regime jurídico. 
Nesse quadro, não há desrespeito à garantia da irredutibilidade de vencimentos, porque a coisa julgada não constituiu óbice à alteração do regime jurídico, sob pena de configurar direito adquirido a regime jurídico, o que sempre foi repelido, tanto pela doutrina, como pela jurisprudência.
O que há, na verdade, é grande confusão sobre tema que deveria ser simples. A panaceia decorre dos interesses em jogo. Mas seja qual for a forma da aquisição do direito, se decorrente de ato jurídico perfeito, de situação definitivamente constituída ou de coisa julgada, não é ele apto a impedir a pronta incidência do regime jurídico novo e os efeitos decorrentes da sua modificação superveniente.
Em recente decisão, no RE 559.019/SC, o Relator, Min. Cezar Peluso indeferiu o recurso extraordinário, por entender não constituir afronta à coisa julgada a limitação de seus efeitos, ante a posterior reorganização ou reestruturação da carreira. 
Assim, a coisa julgada não é uma conquista do servidor, como pessoa, sobre a qual se montam as conquistas de toda a categoria, em todas as situações.
[...] 
Em ambos os casos, ocorreram modificações do regime jurídico supervenientes à sentença. As alterações normativas tiveram o condão de afastar a eficácia dos respectivos provimentos judiciais em relação aos fatos posteriores às inovações legislativas, com plena preservação da garantia contra a redução nominal dos vencimentos.
5.14. Nesse sentido, ressalta-se que a jurisprudência pacífica, tanto no âmbito do STJ como do STF, é no sentido de que não há que se falar em direito adquirido a regime de vencimentos, de forma que alterações posteriores devem absorver as vantagens decorrentes de decisões judiciais cujo suporte fático já se tenha exaurido, resguardada a irredutibilidade remuneratória (e.g., MS 13.721-DF/STJ, MS 11.145-DF/STJ, RE 241.884-ES/STF, RE 559.019-SC/STF, MS 26.980-DF/STF) . 
5.15. Ademais, ad argumentandum tantum, ainda que as parcelas impugnadas não tivessem sido (como de fato o foram) paulatinamente absorvidas em razão de reestruturações de carreira ocorridas posteriormente, observa-se que as deliberações judiciais que transitaram em julgado foram interpostas quando os recorrentes estavam na atividade. É de se observar que a jurisprudência atual do Pretório Excelso tem se inclinado no sentido de se diferençar a situação dos ativos e inativos. Sobre o tema, não se pode relegar ao oblívio o seguinte excerto de voto da lavra do Excelentíssimo Senhor Ministro Benjamin Zymler, por ocasião da apreciação do TC Processo 016.576/2012-8 (Acórdão 3502/2016-TCU-Primeira Câmara) :
15. Assim sendo, ainda que existisse uma decisão judicial trabalhista que assegurasse a continuidade do pagamento de planos econômicos da década de 1980 na estrutura remuneratória atual, nada obstante a mudança de regime jurídico e a edição de inúmeros planos de carreira, há que se considerar que a relação jurídica de servidores ativos com a União é distinta daquela que envolve aposentados e pensionistas, de modo que também não há que se falar em transposição automática e acrítica de pretensos direitos havidos na atividade para a inatividade. 
16. A decisão proferida pelo STF no MS 28.604/DF, a par de afastar, na espécie, a decadência prevista no art. 54 da Lei 9.784/1999, ilustra o ponto:
"DECADÊNCIA - ATO ADMINISTRATIVO - DESFAZIMENTO - APOSENTADORIA - INADEQUAÇÃO. O disposto no artigo 54 da Lei nº 9.784/99, a revelar o prazo de decadência para a Administração Pública rever os próprios atos, por pressupor situação jurídica constituída, não se aplica à aposentadoria, porque esta reclama atos sequenciais. 
PROVENTOS DA APOSENTADORIA - URPs - DECISÃO JUDICIAL - ALCANCE. O título judicial há de ter o alcance perquirido não só quanto à situação jurídica do beneficiário - servidor -, mas também ao fato de envolver relação jurídica de ativo, e não de inativo. 
CONTRADITÓRIO - PRESSUPOSTOS - LITÍGIO - ACUSAÇÃO. O contraditório, base maior do devido processo legal, requer, a teor do disposto no inciso LV do artigo 5º da Constituição Federal, litígio ou acusação, não alcançando os atos sequenciais alusivos ao registro de aposentadoria." (destaque não existente no original) 
17. Nesse decisum, o posicionamento do Supremo, que afastou os efeitos da coisa julgada, fundou-se, precisamente, no argumento de que o título judicial favorável ao impetrante alcançava exclusivamente seus vencimentos (ou seja, sua remuneração na atividade) , sem repercussão, portanto, em seus futuros proventos de aposentadoria. Nessa linha, transcrevo excerto das razões do relator, Ministro Marco Aurélio:
"Inicialmente, consigne-se que o título executivo judicial evocado não dirimiu controvérsia sobre proventos da aposentadoria. Ficou restrito a vencimentos dos impetrantes. (...) Logo, não cabe vislumbrar relevância da causa de pedir, no que direcionada a reconhecer-se a repercussão a ponto de alcançar proventos da aposentadoria cujo exame final, sob o ângulo da legalidade administrativa, incumbe ao Tribunal de Contas."
18. O mesmo aspecto também foi tangenciado pelo Ministro Gilmar Mendes na decisão monocrática proferida no MS 30.725:
"Nesse sentido, a coisa julgada deveria ser invocada, a princípio, para efeitos de pagamento de vencimentos, o que não significa, necessariamente, que essa proteção jurídica se estenda, desde logo, para o cálculo dos proventos, o qual deve ser analisado caso a caso, sob pena de reconhecer-se a perpetuação de um direito declarado a ponto de alcançar um instituto jurídico diverso: o instituto dos proventos."
5.16. Extrai-se, portanto, o seguinte ensinamento: a relação jurídica de servidores ativos com a União é distinta daquela que envolve aposentados e pensionistas, de modo que também não há que se falar em transposição automática e acrítica de pretensos direitos havidos na atividade para a inatividade.
5.17. Ademais, menciona-se que o Supremo Tribunal Federal, ao julgar o Recurso Extraordinário 596.663, que teve repercussão geral reconhecida, assentou a tese de que a sentença que reconhece ao trabalhador ou ao servidor o direito a determinado percentual de acréscimo remuneratório deixa de ter eficácia a partir da superveniente incorporação definitiva do referido percentual nos seus ganhos.
5.18. No caso destes autos, convém mencionar que a decisão que alegadamente teria garantido pagamento ad aeternum do pagamento da parcela judicial de 28,86%, deixou claro que, ao contrário do que alegam as recorrentes, a análise quanto à absorção do reajuste questionado deveria sim ser realizada pela UFC. A decisão do TRF-5 limitou-se a impedir a imediata supressão da vantagem, não impedindo que tal fosse feito, futuramente, quando a UFC demonstrasse "documentalmente" a absorção do reajuste. É o que se observa no julgado do Agravo de Instrumento 125.797/CE:
AGRAVO DE INSTRUMENTO. PROCESSUAL CIVIL. AÇÃO ORDINÁRIA. APELAÇÃO. RECEBIMENTO. EFEITOS. REAJUSTE DE 28,86%. SUPRESSÃO DA RUBRICA. FALTA DE PROVA CABAL DE ABSORÇÃO DO ÍNDICE. ATRIBUIÇÃO DE EFEITO SUSPENSIVO, ATÉ O JULGAMENTO DE MÉRITO DA APELAÇÃO. RECURSO PROVIDO. AGRAVO REGIMENTAL PREJUDICADO.
1. Resta ausente a certeza de prova nos autos quanto à efetiva absorção do índice pela Lei n.º 11.091/2005, especificamente em relação aos exequentes substituídos. 
2. Deve-se analisar com o devido empenho, nos próprios autos dos embargos à execução, se a UFC demonstrou documentalmente que o reajuste de 28,86% restou absorvido nos vencimentos/proventos dos servidores.
3. A supressão imediata da vantagem implica certamente redução da capacidade de subsistência deles e seus dependentes, quando a sentença sequer foi apreciada por este Tribunal, quadro a caracterizar o perigo da demora inverso.
Agravo de instrumento provido. Agravo regimental prejudicado.
 (PROCESSO: 00072404420124050000, AGRAVO DE INSTRUMENTO, DESEMBARGADOR FEDERAL JOSÉ MARIA LUCENA, 1ª TURMA, JULGAMENTO: 13/03/2014, PUBLICAÇÃO: 20/03/2014) .
5.19. Deste modo, embora o Acórdão do TRF-5, supratranscrito, tenha determinado a manutenção do pagamento da parcela considerada ilegal, o mesmo decisum atestou a possibilidade de verificação "quanto à efetiva absorção do índice".
5.20. Ora, se a UFC restou autorizada a demonstrar a efetiva absorção do índice, muito mais autorizado está o TCU, no exercício de sua competência constitucional, para analisar a legalidade da manutenção da parcela considerada ilegal. Isso porque já ocorreu a efetiva absorção do reajuste de 28,86% pelas novas tabelas remuneratórias da carreira das recorrentes, a qual fora reestruturada por lei posteriormente à decisão que autorizou a parcela inquinada. 
5.21. Assim, uma vez que restou comprovada a efetiva absorção do reajuste de 28,86% pelos aumentos remuneratórios que as recorrentes posteriormente receberam, ilegal é o ato de aposentadoria que não exclui tal reajuste (já absorvido) dos seus proventos, de modo que tal constatação em nada afronta a supramencionada decisão do TRF-5. 
5.22. Por todo o exposto, não procedem as alegações das recorrentes, não havendo que se falar em violação à coisa julgada. 
CONCLUSÃO
6.	Diante do exposto, conclui-se que o acórdão recorrido não violou a coisa julgada.
6.1.	Nesse sentir, é de se propor a negativa de provimento do presente recurso.
4.3.	Acrescente-se que o Excelentíssimo Senhor Ministro Vital do Rêgo, ao examinar os argumentos apresentados pelo causídico, elaborou as seguintes considerações (peça 49) :
No tocante à análise de mérito dos apelos, registro minha concordância integral com os pareceres precedentes, razão pela qual adoto como minhas as conclusões formuladas pela Serur e pelo Parquet de Contas por seus próprios fundamentos, sem prejuízo de tecer os breves comentários a seguir. 
Quanto à alegação das recorrentes no sentido de que o TCU não poderia revisar decisão judicial que concede vantagens aos servidores, observo que, de fato, esta Corte de Contas não detém competência para desconstituir a coisa julgada. Contudo, não é esse o caso em questão. 
O que esta Corte de Contas está a fazer é fiscalizar o exato cumprimento do que restou decidido na decisão judicial que determinou o pagamento do percentual (28,86%) , considerando a situação fática posterior ao provimento jurisdicional. No caso concreto, discute-se o pagamento de um percentual inicialmente concedido aos militares que foi, posteriormente, assegurado por meio de decisão judicial a uma parcela de servidores civis. Ocorre que, após o provimento judicial que beneficiou alguns grupos de servidores, a Administração estendeu aos demais o referido percentual, por meio da Medida Provisória 1.704/1998, reeditada até a Medida Provisória 2.169-43/2001. 
Contudo, ao fazer isso, pagou novamente a referida parcela a servidores que já a estavam recebendo em decorrência de decisões judiciais. Nesse caso, no momento em que a Administração passa a atender voluntariamente, por meio do pagamento administrativo, o pleito dos grupos de servidores que judicializaram a questão, as decisões judiciais que até então vinham produzindo seus efeitos, compelindo a Administração a pagar o percentual, chegam ao termo final de seu efeito, visto que a "injustiça atacada" deixa de existir (já que o percentual solicitado no âmbito do Poder Judiciário passou a ser pago de forma espontânea pela Administração) . 
Assim, a decisão judicial cumpriu integralmente seu objeto, não havendo qualquer razão para que a parcela continue a ser paga duas vezes aos servidores que judicializaram a questão, sob pena de se ferir o princípio da isonomia.  Não há, portanto, afronta à coisa julgada, já que a sentença judicial produziu todos os efeitos dela esperados. Com isso, a questão que aqui discutida se coloca órbita na execução da decisão judicial e na estrita observância de seus limites. Nessa situação, na medida em que pagamentos feitos a servidores culminam em despesas para a União, cabe ao TCU, no exercício das suas atribuições constitucionais, zelar pelo exato cumprimento da decisão judicial, que, no caso concreto em epígrafe, produziu todos os efeitos jurídicos possíveis.  
Sobre essa discussão, convém rememorar os ensinamentos do saudoso Ministro Teori Zavascki no sentido de que, se determinada decisão de mérito afirmou que uma relação jurídica existe ou que tem certo conteúdo, é porque supôs a existência de determinado comando normativo (norma jurídica) e de determinada situação de fato (suporte fático de incidência) ; se afirmou que determinada relação jurídica não existe, supôs a inexistência ou do comando normativo ou da situação de fato afirmada pelo litigante interessado. Nesse contexto, a alteração de qualquer desses elementos compromete o silogismo original da sentença porque estará alterado o silogismo do fenômeno de incidência por ela apreciado: a relação jurídica que antes existia deixou de existir e vice-versa.[footnoteRef:2]  [2:  ZAVASCKI, Teori Albino. Eficácia das sentenças na jurisdição constitucional. 4. ed., rev., atual. e ampl. São Paulo: Revista dos Tribunais, 2017. p. 105.] 
Daí afirmar-se que a força do comando sentencial tem uma condição implícita, a da cláusula rebus sic stantibus, e significa que ela atua enquanto se mantiverem íntegras as situações de fato e de direito existentes quando da prolação da sentença. Alterada a situação de fato (muda o suporte fático, mantendo-se o estado da norma) ou de direito (muda o estado da norma, mantendo-se o estado de fato) , ou dos dois, a sentença deixa de ter a força de lei entre as partes, que até então mantinha. 
No caso concreto em análise, observo que o suporte fático que fundamentou a decisão judicial que concedeu o pagamento do percentual referente aos 28,86% há muito restou exaurido, na medida em que tal percentual foi estendido a todos os servidores civis, em momento posterior ao provimento judicial, por meio da Medida Provisória 1.704/1998, reeditada até a Medida Provisória 2.169-43/2001. Com isso, os recursos interpostos não merecem ser providos.
4.4. Ante o judicioso parecer desta unidade técnica (peça 45) e o bem elaborado voto do Excelentíssimo Senhor Ministro Vital do Rêgo (peça 49) , entende-se que se deve negar provimento ao presente pedido de reexame.
PROPOSTA DE ENCAMINHAMENTO
5.	Diante do exposto, com base no art. 48 da Lei n. 8.443/92, submete-se o presente processo à consideração superior, propondo-se a adoção das seguintes medidas:
a) conhecer do pedido de reexame e, no mérito, negar-lhe provimento;
b) informar a recorrente e os demais interessados do acórdão a ser proferido, destacando que o relatório e o voto que o fundamentam podem ser acessados por meio do endereço eletrônico www.tcu.gov.br/acordaos.
O Ministério Público junto ao TCU, representado nos autos pela Procuradora-Geral Dra. Cristina Machado da Costa e Silva, manifestou-se de acordo com a proposição da unidade técnica (peça 84) . 
	Eis o Relatório.

Rodrigo Antônio Maia Barreto (OAB/CE 12.176).

Procuradora-Geral Cristina Machado da Costa e Silva.

APOSENTADORIA. PAGAMENTO EM DUPLICIDADE DE VANTAGEM DE 28,86%. ILEGALIDADE E NEGATIVA DE REGISTRO. PEDIDO DE REEXAME. ELEMENTOS APRESENTADOS INCAPAZES DE MODIFICAR O JUÍZO REALIZADO PELO TRIBUNAL. CONHECIMENTO. NÃO PROVIMENTO.

APOSENTADORIA (APOS)

Secretaria de Recursos (Serur).

Aprecia-se, nesta oportunidade, pedido de reexame interposto pela Sra. Maria das Dôres Barros Fernandes em face do Acórdão 1878/2019-TCU-Primeira Câmara, por meio do qual esta Corte de Contas considerou ilegal o ato de aposentadoria emitido em favor da recorrente em virtude da manutenção de parcela de 28,86%, concedida por força de sentença transitada em julgado, alusiva à diferença entre o reajuste de remuneração deferido aos servidores públicos civis da União e aquele concedido aos servidores militares por meio da Lei 8.627/1993. Isso porque a própria Administração estendeu o citado reajuste a todos servidores públicos civis, por meio da Medida Provisória 1.704/1998, reeditada até a Medida Provisória 2.169-43/2001. Com isso, não mais poderia subsistir a continuidade do pagamento destacado da referida parcela judicial, sob pena de sua percepção em dobro.
No pedido de reexame interposto (peças 52 a 63) , a recorrente alega, em síntese, que o acórdão recorrido violou a coisa julgada.
A unidade técnica, em seu parecer, propõe que o recurso seja conhecido e, no mérito, negado a ele provimento. A Serur concluiu, em suma, que não houve mácula à coisa julgada.
O Ministério Público junto ao TCU, em sua manifestação regimental, ratificou as conclusões formuladas pela Serur.
II
Quanto à admissibilidade, reforço o entendimento já externado no despacho de peça 72, no sentido de que o presente recurso seja conhecido, uma vez preenchidos os requisitos de admissão que regem a espécie.
No tocante à análise de mérito do apelo, registro minha concordância integral com os pareceres precedentes, razão pela qual adoto como minhas as conclusões formuladas pela Serur e pelo Parquet de Contas por seus próprios fundamentos, sem prejuízo de tecer os breves comentários a seguir. 
Quanto à alegação da recorrente no sentido de que o TCU não poderia revisar decisão judicial que concede vantagens aos servidores, observo que, de fato, esta Corte de Contas não detém competência para desconstituir a coisa julgada. Contudo, não é esse o caso em questão. 
O que esta Corte de Contas está a fazer é fiscalizar o exato cumprimento do que restou decidido na decisão judicial que determinou o pagamento do percentual (28,86%) , considerando a situação fática posterior ao provimento jurisdicional. No caso concreto, discute-se o pagamento de um percentual inicialmente concedido aos militares que foi, posteriormente, assegurado por meio de decisão judicial a uma parcela de servidores civis. Ocorre que, após o provimento judicial que beneficiou alguns grupos de servidores, a Administração estendeu aos demais o referido percentual, por meio da Medida Provisória 1.704/1998, reeditada até a Medida Provisória 2.169-43/2001. 
Contudo, ao fazer isso, pagou novamente a referida parcela a servidores que já a estavam recebendo em decorrência de decisões judiciais. Nesse caso, no momento em que a Administração passa a atender voluntariamente, por meio do pagamento administrativo, o pleito dos grupos de servidores que judicializaram a questão, as decisões judiciais que até então vinham produzindo seus efeitos, compelindo a Administração a pagar o percentual, chegam ao termo final de seu efeito, visto que a "injustiça atacada" deixa de existir (já que o percentual solicitado no âmbito do Poder Judiciário passou a ser pago de forma espontânea pela Administração) . 
Assim, a decisão judicial cumpriu integralmente seu objeto, não havendo qualquer razão para que a parcela continue a ser paga duas vezes aos servidores que judicializaram a questão, sob pena de se ferir o princípio da isonomia.  Não há, portanto, afronta à coisa julgada, já que a sentença judicial produziu todos os efeitos dela esperados. Com isso, a questão aqui discutida se coloca na órbita da execução da decisão judicial e na estrita observância de seus limites. Nessa situação, na medida em que pagamentos feitos a servidores culminam em despesas para a União, cabe ao TCU, no exercício das suas atribuições constitucionais, zelar pelo exato cumprimento da decisão judicial, que, no caso concreto em epígrafe, produziu todos os efeitos jurídicos possíveis.  
Sobre essa discussão, convém rememorar os ensinamentos do saudoso Ministro Teori Zavascki no sentido de que, se determinada decisão de mérito afirmou que uma relação jurídica existe ou que tem certo conteúdo, é porque supôs a existência de determinado comando normativo (norma jurídica) e de determinada situação de fato (suporte fático de incidência) ; se afirmou que determinada relação jurídica não existe, supôs a inexistência ou do comando normativo ou da situação de fato afirmada pelo litigante interessado. Nesse contexto, a alteração de qualquer desses elementos compromete o silogismo original da sentença porque estará alterado o silogismo do fenômeno de incidência por ela apreciado: a relação jurídica que antes existia deixou de existir e vice-versa.[footnoteRef:2]  [2:  ZAVASCKI, Teori Albino. Eficácia das sentenças na jurisdição constitucional. 4. ed., rev., atual. e ampl. São Paulo: Revista dos Tribunais, 2017. p. 105.] 
Daí afirmar-se que a força do comando sentencial tem uma condição implícita, a da cláusula rebus sic stantibus, e significa que ela atua enquanto se mantiverem íntegras as situações de fato e de direito existentes quando da prolação da sentença. Alterada a situação de fato (muda o suporte fático, mantendo-se o estado da norma) ou de direito (muda o estado da norma, mantendo-se o estado de fato) , ou dos dois, a sentença deixa de ter a força de lei entre as partes, que até então mantinha. 
No caso concreto em análise, observo que o suporte fático que fundamentou a decisão judicial que concedeu o pagamento do percentual referente aos 28,86% há muito restou exaurido, na medida em que tal percentual foi estendido a todos os servidores civis, em momento posterior ao provimento judicial, por meio da Medida Provisória 1.704/1998, reeditada até a Medida Provisória 2.169-43/2001. Com isso, o recurso interposto não merece ser provido.
	Ante o exposto, voto para que seja adotada a minuta de acórdão que ora trago ao exame deste Colegiado.
TCU, Sala das Sessões Ministro Luciano Brandão Alves de Souza, em 14 de setembro de 2021.
Ministro VITAL DO RÊGO 
Relator